臺灣高雄地方法院民事判決
                                   110年度雄簡字第1059號
原      告  歐○龍  
被      告  歐○玲  

訴訟代理人  王○聖  

            賴建豪律師
上列當事人間請求損害賠償事件，經本院於民國111 年2 月17日
言詞辯論終結，判決如下：
    主  文
被告應給付原告新臺幣參萬元，及自民國一一０年五月一日起至
清償日止，按週年利率百分之五計算之利息。
原告其餘之訴駁回。
訴訟費用新臺幣參仟捌佰陸拾元由被告負擔新臺幣壹仟元，餘由
原告負擔。
本判決第一項得假執行，但被告以新臺幣參萬元供擔保後免為假
執行。
    事實及理由
一、原告主張：伊與被告為姑姪關係，然被告竟分別於如附表所
    示時間、地點，以如附表所示之手段侵害伊名譽權，足以貶
    損伊之人格及社會評價，致生名譽上之損害及受有精神上之
    痛苦。為此，爰依侵權行為之法律關係請求被告賠償精神慰
    撫金而提起本訴等語。並聲明：被告應給付原告新臺幣（下
    同）360,000 元，及自起訴狀繕本送達翌日起至清償日止，
    按週年利率5%計算之利息。
二、被告則以：伊之傳述均有所憑據，非無端任意指摘，亦未侵
    害原告名譽權，並提出如附表所示之抗辯等語，並聲明：原
    告之訴駁回。
三、得心證之理由
  ㈠原告主張被告有以如附表所示之行為侵害其名譽權，有無理
    由？
  ⒈按故意或過失，不法侵害他人之權利者，負損害賠償責任；
    不法侵害他人之身體、健康、名譽、自由、信用、隱私、貞
    操，或不法侵害其他人格法益而情節重大者，被害人雖非財
    產上之損害，亦得請求賠償相當之金額，民法第184 條第1
    項前段及第195 條第1 項前段定有明文。所謂之名譽，通常
    係指人格在社會生活上所受之尊重，即其在社會上之評價而
    言；故侵害名譽權，係指以言語、文字、漫畫或其他方法貶
    損他人在社會上之評價，使其受到他人憎惡、蔑視、侮辱、
    嘲笑或不齒與其來往，是否構成侵害名譽權，應就社會一般
    人之評價，客觀判斷之。無端謾罵、不具任何實質內容之批
    評，純粹在對人名譽為污衊，即可認構成侵害名譽權。
　⒉附表編號1 原告主張被告向其祖母乙○○指述其從小即具懶惰
    骨、背骨性部分，業據提出被告所書寫之字據為憑（見本院
    卷㈠第25頁），且為被告所未爭執，堪信為真實。以懶惰骨
    係指人生性好逸惡勞，背骨性更帶有譏諷他人生性不忠誠，
    俱屬對他人名譽之侮辱性用詞，被告以書面記載羞辱原告生
    性的負面用語後傳遞予原告之祖母乙○○閱覽，顯有使乙○○獲
    悉該負面評價之意，甚至從該字據接續叮囑請乙○○不要再給
    原告金錢、勿再操心原告之事，堪信被告乃係為使乙○○對原
    告產生負面之觀感以遂其阻止乙○○再給付金錢、關注原告事
    務的目的，益徵被告確有利用前揭字據來使原告之名譽受貶
    損之意欲甚明。被告雖抗辯其製作字據是要提醒乙○○保重身
    體、保全資產，且臺灣高雄地方檢察署已為不起訴處分云云
    ，然無論被告之動機如何正當，均無解於其在字據內書寫辱
    沒原告名譽字詞之事實，更不因臺灣高雄地方檢察署以本件
    係被告直接交付前揭字據予乙○○不該當「公然」侮辱之要件
    而作出不起訴處分，就認為該字據並無侮辱原告之意旨，是
    被告此部分所辯要無足採。至原告主張被告向其家屬表示原
    告沒在工作、玩期貨及變很胖，前二者僅係被告根據其觀察
    所為之描述，且在現今多元價值的生活形態下，未必屬於負
    面、貶損人格名譽之表述，而後者更是被告對於原告外貌變
    化之陳述，故原告此部分主張之事實尚不能認屬被告妨害其
    名譽之侵權行為。
　⒊附表編號2 原告主張被告於109 年5 月10日在○○區○○○茶坊指
    摘其不務正業、好吃懶做不賺錢，向乙○○借100,000 元後，
    不願還錢還大聲咆哮等情，然為被告所否認，是原告應就被
    告確有為此等妨礙名譽敘述之事實先負舉證之責。原告對此
    固提出原證3 之通話紀錄譯文為證（見本院卷㈠第39頁至第4
    5頁），惟其內容並無提及任何原告所述之情事，而證人即
    乙○○於本院審理時，也證稱109 年5 月10日在上開茶坊並無
    提到原告都不務正業、好吃懶做，或乙○○要向原告拿錢卻被
    原告大小聲等事情（見本院卷㈠第386頁），在原告不能提出
    與所述相符之具體證據佐憑下，本院自無從信其主張被告有
    為附表編號2 之侵權行為乙情為真。
  ⒋附表編號3 原告主張被告指摘原告父親有性侵被告之妹妹乙
    情，按人之權利能力，始於出生，終於死亡；繼承，因被繼
    承人死亡而開始，民法第6 條、第1147條分別定有明文。從
    而，人於死亡時即喪失作為權利義務之主體，包括名譽權在
    內之人格權與人身攸關，原則上具有專屬性，不得讓與或繼
    承（民法第195 條第2 項參照），故包括身體、健康、名譽
    、自由、信用、隱私、貞操等權利在內的人格權應於死亡時
    消滅。是名譽等人格權為一身專屬權，對死者名譽的毀損行
    為並不等同對遺族等生存者名譽的毀損，核與民事侵權行為
    係以不法侵害他人權利或利益之要件不符，故無論被告是否
    有為此內容之陳述，又或者所陳述之性侵內容是否真實存在
    ，原告與原告父親究屬兩獨立之主體，原告自己之名譽優劣
    、好壞，均與原告父親之作為無關，換言之，被告之言行縱
    有侮辱原告父親，此亦與原告個人之名譽權無涉，是原告僅
    以被告有辱沒原告父親之行為，認其侵害原告之名譽權云云
    ，要難認有理由。
　⒌附表編號4 原告主張被告於110 年4 月4 日在允文街房屋，
    指摘原告有幹譙乙○○、每月向乙○○拿3,000 元、帶乙○○去百
    貨公司消費都點昂貴的吃老人家的錢、大尾都不用工作、借
    100,000 元到月中沒還、把老本騙到剩200,000 元、身為晚
    輩應孝順老人家而非讓老人家孝順等語，認被告妨礙其名譽
    云云，然「幹譙」乃係台語詞彙中關於責難、責罵、挖苦等
    意義的動詞，與「撤幹拉譙」等已表明辱罵內容涉及髒字者
    有別，被告關於「幹譙」的指述，在別無其他具體內容之情
    況下，至多僅能認被告有傳述原告曾向乙○○針對某事究責或
    表示不滿之意，以親屬間不乏愛之深責之切的例子，指述原
    告責難長輩，實尚不及貶損原告名譽之程度，另證人乙○○於
    本院審理時，亦證稱其確有每月拿3,000 元給原告之子女花
    用，去百貨公司也都是自己點給大家一起吃的，也有在原告
    配偶坐月子時拿100,000 元要借給原告，並有將自己寄放在
    原告伯父土地銀行帳戶內的1,000,000 元及自己存在臺灣銀
    行的1,000,000 元，合計2,000,000 元給原告等情（見本院
    卷㈠第383頁、第386頁、第387頁），足見原告確實平日有從
    證人乙○○獲得一些經濟資助。按人民有言論之自由，為憲法
    第11條明定之基本權利，該權利作為法治國家人民之基本權
    利，本質上帶有使個人發展與成就自我、促進民主與政治發
    展、實現多元意見等多重功能，為維持民主多元社會正常發
    展不可或缺之機制，故維護言論自由即所以促進民主多元社
    會之正常發展，此與個人名譽之可能損失，兩相權衡，顯然
    有較高之價值，國家應給予最大限度之保障。又以言論對他
    人名譽產生影響之形態，可區分為「事實陳述型」、「意見
    表達型」或「夾敘夾議型」等三種態樣，前者具有可證明性
    ，亦即就評價所依據之事實是否客觀存在，本質上具有查證
    確認之可能性，行為人並應經由客觀合理之查證，以確認該
    事實之有無；次者則是行為人單純表達其個人主觀之情感與
    感受；末者則係行為人藉由某特定事實之陳述表示自己之意
    見或立場，就個人主觀價值闡述部分，與「意見表達型」同
    樣無所謂真實與否之問題。在「事實陳述型」，是否構成侵
    權行為，應視行為人就其所陳述事實是否為真實，以及對事
    實之查證是否已盡善良管理人之注意義務而為合理查證；就
    「意見表達型」，是否構成侵權行為，則應審究該事項是否
    可受公評，以及是否係善意發表言論；若係「夾敘夾議型」
    ，因其意見表達係建構在某項事實基礎上，故前二者所考量
    之要點均應及之，原告自己亦知其祖父母退休後收入並不寬
    裕，這些與長輩資產相關之事務即屬得受親屬間公評之事項
    ，被告獲知其母乙○○在日常生活上有給予原告上揭幫助的訊
    息後，發表帶有夾敘事實之評論，仍係基於自身經歷，及善
    盡孝道扶養父母之社會民情，而為意見表達，尚屬個人主觀
    價值判斷之範疇，並無所謂真實與否之問題，且其未使用偏
    激不堪之言詞，應不具違法性，縱其用語為原告所不喜，仍
    難謂故意讓原告難堪而意圖在貶損原告社會評價，實難令被
    告負侵權行為損害賠償之責。
  ⒍附表編號5 原告主張被告於本院審理時誣衊其裝設竊聽器部
    分，被告乃根據現場客觀情形，提出質疑何以原告能在被告
    已提前原定計畫2 小時且未事先告知之情形下即突然出現在
    場，原告稱被告意指其涉犯刑法第315 條之1 妨害秘密罪，
    僅屬其主觀臆測之詞，尚難認為被告之真意，即無從以此作
    為被告有侵害原告名譽權之事由。
　⒎附表編號6 原告主張被告於本院審理時稱原告有向其表示原
    告父親性侵其妹妹是丟臉的事，認被告以不實言論貶損原告
    父親之聲譽，足生損害於原告之人格及社會評價云云，姑不
    論被告在法庭上本於訴訟權所進行之攻防是否應以侵權行為
    論已有可議，原告父親之聲譽與原告之人格及社會評價係屬
    二事已如前述，是原告以此主張被告應負損害賠償之責，亦
    難認為可採。　　　
　⒏綜上，本件原告主張被告如附表所示之侵權行為中，應僅有
    如附表編號1 中關於指稱原告為懶惰骨、背骨性部分確有貶
    損原告人格法益之情事，而應使被告負損害賠償之責，其餘
    部分則屬無據。　
  ㈡原告請求被告賠償之精神慰撫金以若干為適當？
　⒈按不法侵害他人之人格權，被害人受有非財產上損害，請求
    加害人賠償相當金額之慰撫金時，法院對於慰撫金之量定，
    應斟酌實際加害情形、所造成之影響、被害人所受精神上痛
    苦之程度、雙方之身分、地位、經濟狀況及其他各種情形，
    以核定相當之數額。
　⒉經查，被告確有以懶惰骨、背骨性等負面字語辱罵原告，並
    使原告難堪而受有精神上之痛苦，應負損害賠償之責已如前
    述，本院審酌被告當庭所陳述之學歷、經歷及經濟狀況（見
    本院卷㈠第200 頁）及參酌兩造財產所得資料（見本院卷證
    物袋之稅務電子閘門財產所得調件明細表），並斟酌被告辱
    罵之情節，及對原告人格貶損之程度與原告所受精神上之痛
    苦程度等一切情狀，認原告請求360,000 元之慰撫金，尚嫌
    過高，應以30,000元為適當。
四、綜上所述，原告依民法第184 條第1 項前段、第195 條第1
    項前段規定，請求被告給付30,000元，及自起訴狀繕本送達
    翌日（於110 年4 月20日寄存送達）即110 年5 月1 日起至
    清償日止，按週年利率5%計算之利息，為有理由，應予准許
    ，逾此範圍之請求，則屬無據，應予駁回。
五、本件原告勝訴部分係就民事訴訟法第427 條訴訟適用簡易程
    序所為被告敗訴之判決，依同法第389 條第1 項第3 款規定
    ，應依職權宣告假執行。並依同法第392 條第2 項規定，依
    職權宣告被告預供擔保，得免為假執行。
六、本件事證已臻明確，兩造間其餘主張及舉證，經本院審酌後
    認與判決之結果不生影響，不再逐一論列，附此敘明。
七、訴訟費用負擔之依據：民事訴訟法第79條。
中　　華　　民　　國　　111 　年　　3 　　月　　22　　日
          　　　　高雄簡易庭  法　　　官  謝宗翰
以上正本係照原本作成。
如對本判決上訴，須於判決送達後20日內向本院提出上訴狀，同
時表明上訴理由；如已於本判決宣示後送達前提起上訴者，應於
判決送達後20日內補具上訴理由（均須按他造當事人之人數附繕
本）。
中　　華　　民　　國　　111 　年　　3 　　月　　28　　日
      　　　　　　　　　　　　書　記　官  蔡靜雯　　　　
附表
編號 　時間         原告主張        請求金額（新臺幣）         被告答辯         1 109年1月23日 被告當日上午至原告祖父母家時，明知原告家族成員於農曆春節期間均會前去探視長輩。被告因對原告有所不滿，基於貶損原告人格之犯意，稱原告父親歐志松託夢，以A4大小紙張上書寫「優龍在小時候就看出很懶惰骨＋背骨性」等語，指摘原告素行不良、好吃懶做、吃裡扒外，且將該紙張置於祖父母住家桌上，並向原告祖父母口述該紙內容，致使原告、原告之祖父母、表姐甲○○、表哥王○○、原告胞姐歐○○等人均共見聞該紙張所書寫之侮辱文字，且觀上揭文字內容，衡諸一般社會通念，已含有輕侮、鄙視之意，足使原告在精神上、心理上感覺難堪，並貶抑原告在社會上之評價，另稱原告整天沒工作、用遺產玩期貨、很胖等語亦為負面評價。 50,000元 伊因心疼年邁母親經常哭訴與原告間種種相處情狀，以紙條提醒老母保重身體、保住老本、勿再為子孫操凡掛心，且紙條內文平鋪直敘，用字中性，未有貶損意味，書寫後直接交給母親乙○○，亦未供親友見聞，原告雖曾提出刑事妨害名譽告訴，然經臺灣高雄地方檢察署109 年度偵字第16653 號不起訴處分確定。  2 109年5月10日 被告利用原告祖父、祖母乙○○、原告之伯父、伯母以及原告堂弟、堂嫂共同在原告堂弟所經營之「○○○茶坊」，行家庭聚會時，竟基於貶損原告名譽之故意，傳述「原告不務正業、好吃懶做不賺錢，曾經跟乙○○借款新臺幣10萬元，但乙○○向原告請求還款時，原告竟十分不高興，向乙○○『大小聲』，不願還錢」的不實情事，顯係意圖塑造原告對直系血親尊親屬忘恩負義、欠錢賴帳無信之人品低下形象，足以使原告受到其他家族親族之輕視或恥笑、認定原告之人格顯有缺陷，使原告之人格、名譽、信用形象無端毀損。 10,000元 伊素日時常帶父母前往「○○○茶坊」茶敘，親人間聊天內容廣泛、或就日常瑣事、舊時往事等互相交流，伊係基於孝心以迎順言談安撫長輩情緒，並無輕視、恥笑原告人格之意，原告僅係自乙○○所轉述之片段，斷章取義，並未直接向伊聯繫、查證，其主張非屬實情。  3 110年1月13日 原告不甘父親離世後，遭被告於110年1月13日前某時許，無端假借名義辱罵為狗，更以不實具體散播強姦2 位妹妹於親戚間流傳。被告私下散播、傳述、指摘不實情事行為，足以使人難堪，嚴重影響原告父親生前中醫為人樂於義診，與身後清白，亦波及原告、原告妻子、兒女之社論評價，造成負面觀感。 30,000元 伊只是單獨告知伊母親真實的情況，伊胞妹也有精神問題都有在看醫生，原告所提佐證大多來自於原告與乙○○之間有目的性之錄音對話，且方式為「一問一答」，無法證明伊有侵權行為。  4 110年4月4日 被告於當日上午9 時在高雄市○○區○○街00號門口騎樓街上，隔壁為高雄市有名氣收驚之處，承前基於對原告之不滿，重複以大聲喧嘩、嚷嚷天公伯地公嬸方式貶損原告人格，一直主張【原告幹譙奶奶乙○○】、【36歲一直向乙○○每個月拿三千】、【還有都載乙○○去百貨夢時代消費，都點七八百最好吃，都在吃老人家的錢】、【你大尾都不用工作以及借10萬塊到月中沒還】、【把老本騙到剩20萬，重要是你伸手摸自己良心，是你孝順老人家，不是老人家倒著孝順你】、【最後還跟原告身為晚輩，不是老人家孝順你，要原告回去想想檢討】等不實情事。綜觀上揭文字內容，衡諸一般社會通念，顯已含有價值判斷、具體陳述，特別一直大聲嚷嚷天知地知，刻意大聲叫天公伯，存心塑造出被告以正義公審原告罪惡的情境，且單調、重覆性激怒原告，一直強制要求原告對天發誓之不合理、無義務之行為。亦明知允文街乃孕育原告成長之環境，有許多熟識、情感甚深原告之鄰居、長輩，甚至原告妻子前，意圖使不特定多數人於該場合公審原告，讓原告受有極大且承受難堪、輕侮、鄙視、不孝、啃老之意，足使原告在精神上、心理上感覺難堪，並貶抑、侵蝕原告人格、信用、名譽，造成在社會上之負面評價。 170,000 元 伊原本已於當天排定帶父母親出遊計畫，然原告突然出現在允文街房屋，並以相機蒐證，伊係因遭原告阻撓，才會說出上開言語，本意僅是提醒年輕人要孝順長輩，不能讓長輩幫晚輩出錢，且上開言語內容亦係長期親耳聽聞與原告最親近、最直接相處甚久之乙○○本人所述，且事關兩造長輩之價值觀及生活方式爭執，屬可受公評之事，伊所言為合理評論，應受言論自由保障。  5 110年7月13日 被告於本院言詞辯論期日，當庭陳述原告在被告娘家住所即高雄市○○區○○街00號房屋處裝設竊聽器，伊認為被告暗指伊涉犯刑法第315 條之1 妨害祕密罪云云，企圖影響法官裁判心證，被告係以虛構事實刻意誣陷、污衊原告，已屬不法侵害原告人格權。 30,000元 伊只是臆測被告是否有在允文街房屋裝設竊聽器，不然伊已經提早2 小時欲帶父母出遊，何以原告能直接偕同其配偶突然出現持相機說要蒐證，且伊單純陳述原告有無裝設竊聽器，並非對原告為負面評價。  6 同上 被告前於110 年4 月3 日前某時許，曾向乙○○敘述胞妹即訴外人丁○○幼年時遭原告父親丙○○強迫發生性行為乙事，復於同日言詞辯論期日陳稱原告於110 年4 月3 日當天偕同原告配偶至上址被告娘家住所時，向被告表示：「你說我爸爸強姦你跟妹妹，那是丟臉的事情，我是私下跟我母親電話講的，然後我也不敢講」云云，然被告上開所述與本件兩造爭執並無關聯性，尚非必要，內容亦不實在，被告惡意貶損原告父親聲譽，且其係在法院公開審理之法庭內陳述上開言論，主觀上有將上開言論散布於眾之意圖，亦因此波及且足生損害於原告之人格及社會評價，亦屬不法侵害原告之名譽權。 70,000元 伊係自胞妹丁○○處聽聞上情後，向乙○○確認有無此事，經乙○○否認後，伊即未再向他人傳述，自不構成侵權行為。